【裁判字號】    91,上重訴,160
【裁判日期】    920717
【裁判案由】    殺人
【裁判全文】
臺灣高等法院花蓮分院刑事判決                  九十一年度上重訴字第一六號
    上訴人即被告  辛○○
    選任 辯 護人  邱聰安律師
右上訴人因殺人案件，不服臺灣台東地方法院九十年度重訴字第六號中華民國九十一
年六月二十一日第一審判決（起訴案號：臺灣台東地方法院檢察署九十年度偵字第一
０七四、一二七四號）提起上訴，本院判決如左：
    主  文
原判決關於殺人及定應執行刑部分撤銷。
辛○○殺人，處無期徒刑，褫奪公權終身；扣案之尖刀壹把（已無柄）沒收。
    事  實
一、辛○○為計程車司機，平日駕駛其車號Ｐ六－九九二號自動排檔計程車攬客，於
    民國九十年五月三十一日下午二時許，在臺東縣卑南鄉泰安村泰安三三五號柯晉
    偉租屋處前，欲招攬在臺東縣太平營區服役中離營休假之現役軍人丁○○搭乘其
    計程車未果，又見丁○○央請平日在該營區理髮部擔任理髮工作之丙○○開車載
    其前往臺東縣康樂火車站搭乘火車，乃心生不悅，竟在上開柯晉偉租屋處前，出
    拳毆打丁○○臉頰，致丁○○左上額因碰撞停放在一旁之汽車車門上緣而受有額
    頭裂傷（長四公分、深一公分）、左顴骨處腫五Ｘ三公分之傷害（此部分業經原
    審判處有期徒刑四月在案，嗣因未據被告上訴而告確定）。丙○○因不忍熟識之
    丁○○被毆乃出面厲聲制止並與辛○○發生爭執，而其正在斜對面羅桂花店內打
    牆（水電施工）之子柯晉偉聞訊後亦前來維護其母，繼而與辛○○發生口角衝突
    ，旋即電請臺東縣警察局臺東分局利嘉派出所派員前來處理，經警在現場對辛○○進行酒精測試，驗得其呼氣酒精濃度為每公升０‧五二毫克，乃由其先前電召
    到場本欲支援排解糾紛之友人戊○○、甲○○陪同前往上開派出所製作筆錄，並
    開單舉發辛○○酒後駕車。之後，辛○○便與戊○○、甲○○二人分手離去，戊○○、甲○○二人遂又返回爭執現場向排班計程車司機打探先前發生爭執之原因
    ，事畢乃駕車離去，途中卻又見辛○○駕駛計程車欲返回現場，其二人擔心辛○○再惹事端，乃趨車再往現場將辛○○追回，並為安撫辛○○不平之情緒，遂邀
    同前往甲○○位於台東市○○路○段二十三巷七十八號之住處飲酒解悶，藉此平
    息辛○○之怒氣，三人於共飲啤酒七、八瓶之後，辛○○乃告辭離去，詎其於返
    家途中，仍因先前攬客未成，又遭柯晉偉檢舉其酒後駕車，以致遭警開單告發，
    而對柯晉偉怒氣難消，竟於飲酒後已呈精神耗弱之狀態，萌生殺人犯意，於同日
    下午五時二十分許，攜帶其所有之尖刀乙把，再度前往上開柯晉偉租屋處，見柯
    晉偉工作完畢返家立於客廳處，乃與柯晉偉理論數句後，即自腰間抽出前開攜帶
    之尖刀，刺向柯晉偉之左大腿一刀（一‧五Ｘ一‧五Ｘ二公分），繼而刺傷柯晉
    偉之左前臂一刀（六‧五Ｘ二‧五Ｘ一‧五公分），柯晉偉負傷後逃向後門欲由
    後門逃出，然因後門無法開啟，遂轉身與尾隨而至之辛○○稍作抵抗後即衝出廚
    房奔逃至屋外，斯時尚在廚房之丙○○見狀乃趨前捉住辛○○雙肩，懇求辛○○
    勿再追殺柯晉偉，不料辛○○為擺脫丙○○以遂其追殺柯晉偉之行動，乃基於恐
    嚇之犯意，持尖刀對丙○○恫稱：「如不放手，連妳都要殺」等語，並作勢捅刺
    ，致丙○○心生畏懼而放開辛○○，辛○○於丙○○放手後又持刀一路追殺柯晉
    偉，柯晉偉見狀乃往斜對面鄰居羅桂花住處方向奔逃，至羅桂花住處見羅桂花機
    車停放在路旁，遂騎乘該機車欲逃往利嘉派出所報案，辛○○亦隨即駕駛其計程
    車自後追趕，至臺東縣卑南鄉台九乙線五‧四公里處，辛○○駕車追上柯晉偉並
    自後加速追撞柯晉偉所騎乘之機車，致柯晉偉跌落該處路旁水溝內，辛○○又持
    其前揭尖刀乙把下車跳入水溝內，跨坐在柯晉偉身上，朝柯晉偉心臟要害之左胸
    部猛刺二刀（第六肋骨上刀刺傷口二Ｘ一‧五公分、寬０‧一公分、深０‧八公
    分，第六肋骨下傷口三Ｘ二公分，均深及心臟），並毆擊柯晉偉之頭部，致柯晉
    偉因心臟被刺穿出血性休克當場死亡。嗣辛○○因丙○○駕車追趕至該處，遂起
    身駕車逃逸，迄於翌日下午四時許，自知無法逃匿，始由前清潔隊長吳進興陪同
    向警方投案，並經警於柯晉偉遇害現場扣得其所有用以行兇之尖刀乙把（已無柄
    ）。
二、案經丙○○訴由臺東縣警察局臺東分局報請臺灣臺東地方法院檢察署檢察官偵查
    起訴。
    理      由
一、訊據上訴人即被告辛○○固坦承有於右揭時地持刀殺害柯晉偉之犯行不諱，惟矢
    口否認曾出言恐嚇丙○○，辯稱：本件係因丙○○經營野雞車搶其生意而起，且
    當丙○○捉住伊雙肩時，伊只是說伊要回去，要丙○○不要攔阻云云。經查：
  (一)被告殺害被害人柯晉偉之事實，業據告訴人丙○○（即被害人之母）及證人乙○○（及被害人之妻）、羅桂花（即被害人之鄰居）、楊連新（即於路旁水溝現場
    目擊被告行兇經過之人）迭於警訊、偵審中指證屬實（見六九三三號警訊卷第四
    頁至第十一頁、相驗卷第三十六至三十九頁、第五十四、五十五頁、原審卷第二
    十九至三十四頁及本院卷第六十一至六十三頁、第七十五至七十七頁），並有被
    告用以刺殺被害人柯晉偉所用之尖刀乙把扣案可資佐證，復有臺東縣刑警隊現場
    勘查資料、道路交通事故調查表各乙份及現場照片多幀附卷可參（見相驗卷第二
    十至三十三頁、一０七四號偵查卷第三十五至七十二頁）。且被害人遇害後經解
    剖結果，顯示其受有顱枕頂部頭皮下頭骨上瘀血；大腦迴右側些微瘀腫；胸部左
    側心前區，第六肋骨上刀刺傷口二Ｘ一‧五公分、寬０‧一公分、深０‧八公分
    ，即由胸壁算起刺深三公分；胸部左側心前區，第六肋骨下傷口三Ｘ二公分，往
    下穿過心包膜，並刺過左心室壁，左心室壁傷口長一‧五公分、寬０‧一公分，
    深達右心室右側壁，即由胸壁算起穿刺深約八公分；心臟左心室壁上傷口一公分
    長，深度直至左心室內，左心室壁另一傷口長一‧五公分，深達至右心室壁（即
    穿透兩心室）；左側胸腔大量積血約一五００ＣＣ，血液顯然由心臟刺傷引起；
    左大腿刺傷傷口一‧五Ｘ一‧五Ｘ二公分，深及肌肉層；左前臂刺傷傷口六‧五
    Ｘ二‧五Ｘ一‧五公分，深及肌肉層等重創，致被害人因心臟刀刺傷致出血性休
    克當場死亡之事實，業經臺灣臺東地方法院檢察署檢察官督同法醫師相驗屬實，
    製有勘驗筆錄、驗斷書、解剖報告表、相驗屍體證明書、死亡證明書各乙份及解
    剖照片多幀在卷可稽（相驗卷第三十四、四十六至四十八、五十二、五十三、六
    十一至八十六及八十八至九十三頁），並據證人即負責本件相驗並解剖屍體作業
    之法醫師顏國順於原審調查時結證屬實（見原審卷第二七五、二七六頁），足見
    被害人之死亡結果確係遭被告以尖刀刺殺所致，顯有因果關係，且人體之左胸內
    有人之重要器官即要害心臟，乃一般之常識，若以尖刀對之猛刺，定會造成死亡
    之結果，此亦應為被告所能預見，乃被告竟持尖刀對被害人左胸猛刺二刀，且分
    別穿透左右心室，足見其用力之猛，刀刀致命，則被告於行兇時具有殺人之犯意
    甚明。
  (二)再者，證人丁○○斯時在太平營區服役，擔任駕駛兵及洗衣勤務，而告訴人除在
    其子柯晉偉之租屋處經營家庭理髮生意外，平時亦在太平營區幫阿兵哥理髮，丁○○亦曾請告訴人幫伊理髮，而告訴人平日在營區理髮後用過之毛巾，則由丁○○幫忙清洗，兩人因而熟識，案發當日丁○○放假外出擬搭火車回高雄，乃央請
    告訴人開車載其前往火車站，查告訴人所駕駛之車輛為銀色吉普車，後排並無座
    位，純粹因與丁○○熟識且有不錯之情誼，乃應允開車載送丁○○與其同袍己○○赴康樂火車站搭車，並未收取分文等情，已據告訴人及證人丁○○、己○○於
    本院調查時證述屬實（見本院卷第六十二、一七三、一七四及一九四、一九五頁
    ），互核並無歧異之處，洵可採信。被告辯稱：本件係因丙○○經營野雞車搶其
    生意而起云云，應屬誤會。
  (三)又被告自承於向證人丁○○招攬搭乘其計程車之前即曾飲酒，嗣並於毆打丁○○
    後，遭據報到場處理之員警實施酒測因而開單告發，此事實不惟已據證人即曾到
    場處理之斯時為利嘉派出所警員之庚○○於本院調查時證述屬實（見本院卷第一
    二四至一二七頁），並有台東縣警察局舉發違反道路交通管理事件通知單及呼氣
    酒精濃度高達０‧五二ＭＧ／Ｌ之酒精測定值表影本各乙紙在卷足憑（見相驗卷
    第十一頁）；嗣被告之友人戊○○、甲○○二人為安撫被告不平之情緒，亦曾邀
    同被告前往甲○○之住處飲酒解悶，此觀被告最初於偵查中即向檢察官提出證人
    戊○○之資料並請求調查證據，之後並經原審及本院數度傳訊證人戊○○及甲○○到庭訊明有關其等到場排解糾紛及嗣後陪同被告前往派出所製作筆錄，乃至於
    分手後又在途中會車見到欲返回現場之被告，乃將之追回並邀同前往甲○○家中
    飲酒解悶，席間三人並共飲台灣啤酒七、八瓶之種種情節，互核其等於主要情節
    之供述上尚屬相符（見前揭偵查卷第十三頁、第六十八、六十九頁及本院卷第九
    十六至九十九、一四五至一四七頁），則證人二人所述被告於太平營區爭執發生
    後又有飲酒之事實，應屬可信。從而被告於殺害被害人之前，其精神狀況是否維
    持清醒，即非無疑。原審引行政院衛生署台東醫院精神科主任陳明哲醫師之意見
    認為被告行為時之精神狀態應未達心神喪失或精神耗弱之狀況，惟查鑑定人陳醫
    師經本院再度傳訊時明白表示其鑑定之參考資料並未包含原審之資料，亦即未將
    證人戊○○、甲○○二人所證述被告嗣後又曾二度飲酒之事實納入考量，且對被
    告所駕駛之車輛為自排車（見本院卷第二五五、二五七頁），竟誤認為手排車（
    陳醫師謂駕駛手排車更須手眼協調，具備清楚之意識，見本院卷第二一四、二一
    七頁），顯見其鑑定基礎因素有誤，則其鑑定結果是否正確，亦有疑義。本院為
    慎重起見，特再委請國軍花蓮總醫院為被告行為時之精神狀態重新實施鑑定，結
    果認為被告因酒精過量致使認知、判斷及記憶功能受損，衝動控制不佳，明顯為
    物質使用後引發之精神耗弱，此有該院司法鑑定報告書乙份附於本院卷足憑。又
    查被告之第二度飲酒乃係其友人戊○○、甲○○為安撫其不平之情緒，乃邀同前
    往甲○○家中飲酒解悶，並非其為行兇前壯膽所喝，與公訴人所謂之原因自由行
    為，尚屬有間，併此說明。
  (四)被告雖矢口否認有恐嚇告訴人丙○○之犯行，惟並不否認告訴人曾抓住其肩頭阻
    止其繼續殺害被害人，而被告如何以加害生命、身體之事恐嚇告訴人，致生危害
    於告訴人之安全等情，業經告訴人於偵審中指訴明確（見相驗卷第五十四頁反面
    、本院卷第六十三頁），且衡諸常情，告訴人既為被害人之母，其見愛子被殺，
    定會挺身相護，豈有可能僅因被告稱：伊要回家了，不要阻攔一語，便輕易放開
    被告而讓被告得以繼續持刀追殺其子之理。再者，被告既已萌生殺人犯意，而在
    前揭被害人租屋處刺殺被害人非致命部位二刀後，見被害人向外逃竄，猶急欲追
    趕以遂其殺害被害人之決心，卻遭告訴人出手攔阻，豈可能心平氣和的支開或哄
    騙被害人？故被告於殺意甚堅且仍氣憤難平之際，確曾出言恐嚇告訴人，致之心
    生畏懼而將其放開，使其能繼續持刀一路追殺被害人，情極明炤。雖證人乙○○
    於原審調查時證稱未聽聞被告曾出言恐嚇告訴人等語（見原審卷第三十頁），然
    被告為恐嚇言語之地點係在廚房內，而證人乙○○當時則人在客廳，其既非全程
    皆在被告及告訴人身邊，是其所稱未聽聞被告出言恐嚇乙節，尚難採為有利於被
    告之證詞。
  (五)至告訴人及證人乙○○另指稱被告於行兇時攜帶二把刀械，然查被告自始至終均
    供稱只攜帶扣案之尖刀乙把，且本件亦僅扣得被告行兇用之尖刀乙把，而證人即
    法醫顏國順於原審調查時亦結稱：被害人係遭同一把尖刀猛刺心臟當場死亡，益
    證被告僅持扣案之乙把兇刀刺殺被害人，尚不能僅憑告訴人及證人乙○○此部分
    不利於被告之指訴，遽認被告確有持二把尖刀行兇。
  (六)綜上所述，被告前揭所辯不足採信。本件事證已臻明確，被告犯行洵堪認定，應
    予依法論科。
二、核被告所為，係犯刑法第二百七十一條第一項之殺人罪及第三百零五條之恐嚇危
    害安全罪。被告之所以恐嚇告訴人，係為排除告訴人之阻攔，以遂其殺害被害人
    之行為，則其所犯恐嚇、殺人二罪間具有方法結果之牽連關係，應從一重之殺人
    罪處斷。又被告於行為當時既已飲酒呈精神耗弱狀態，顯見其對於其犯罪行為之
    判斷能力不及於正常人，應依刑法第十九條第二項之規定減輕其刑。原審以被告
    觸犯殺人犯行，罪無可赦而判處被告死刑，褫奪公權終身，固非無見。惟查被告
    在與告訴人、被害人發生爭執前即已飲酒，其後經警測得其呼氣酒精濃度高達０
    ‧五二ＭＧ／Ｌ而遭開單告發其酒後駕車，嗣又因該爭執事件情緒憤恨難平，而
    由其友人戊○○、甲○○二人邀往甲○○之住處飲酒解悶，藉以排遣其不平之情
    緒，兩度飲酒之事實已造成被告在酒後呈現精神耗弱之狀況，有國軍花蓮總醫院
    之鑑定報告書在卷可按，已如前述，原審卻認被告行為時之精神狀態未達精神耗
    弱之程度，而未適用刑法第十九條第二項之規定予以減輕其刑，認事用法不無疏
    誤。被告此部分之上訴為有理由，應由本院予以撤銷改判。爰審酌被告僅因載客
    爭執及遭被害人向警舉發其酒後駕車等細故，竟萌生殺人犯意，持刀在被害人母
    親、配偶及子女面前逞兇殺人，並置告訴人之停手哀求於不顧，旋於被害人逃竄
    後，更駕車追趕衝撞被害人所騎乘之機車，致被害人跌落水溝，猶不罷手，再持
    刀跳入水溝猛刺被害人致命要害部位二刀，刀刀刺穿心臟，當場將素無怨隙之被
    害人刺死，必致被害人於死地而後快，足見其手段冷酷兇殘，惡性重大，無可輕
    易饒恕，惟慮及其犯案後自知走投無路而向警方投案，審理過程中亦坦承大部分
    罪行並表悔恨，並已由其家屬出面與告訴人達成部分協議，先行賠償新台幣六十
    萬元，有協議書及收據乙紙在卷可參（見本院卷四十八至五十頁），足見被告尚
    有一絲人性，而無永久隔離之必要，暨公訴人於本件亦僅求處無期徒刑等一切情
    狀，量處如主文第二項所示之刑，並依刑法第三十七條第一項之規定，宣告褫奪
    公權終身。扣案之尖刀乙把（已無柄），係被告所有供殺人所用之物，業據其供
    承在卷，自應依刑法第三十八條第一項第二款之規定，併予宣告沒收。
據上論斷，應依刑事訴訟法第三百六十九條第一項前段、第三百六十四條、第二百九
十九條第一項前段，刑法第二百七十一條第一項、第三百零五條、第十九條第二項、
第五十五條、第三十七條第一項、第三十八條第一項第二款，罰金罰鍰提高標準條例
第一項前段，判決如主文。
本案經檢察官邱雲昌到庭執行職務。
中      華      民      國      九十二      年    七    月    十  七    日
                                  審判長法官  吳  鴻  章
                                        法官  林  慶  煙
                                        法官  張  健  河
右為正本證明與原本無異。
如不服本判決，應於判決送達後十日內向本院提出上訴狀。其未述理由者，並應於
提出上訴狀後十日內向本院補提理由狀(須附繕本)。
                                       書記官  陳  有  信
中      華      民      國      九十二      年    七    月    十  七    日
附錄本案判決論罪科刑法律條文：
中華民國刑法第二百七十一條第一項
 (普通殺人罪)
殺人者，處死刑、無期徒刑或十年以上有期徒刑。
中華民國刑法第三百零五條
 (恐嚇危害安全罪)
以加害生命、身體、自由、名譽、財產之事，恐嚇他人致生危害於安全者
，處二年以下有期徒刑、拘役或三百元以下罰金。


司法院資訊處製作；財團法人民間司法改革基金會備份。
